最高法院刑事判決　　　　　　九十六年度台上字第四０七一號
上　訴　人　臺灣高等法院臺中分院檢察署檢察官
被　　　告　乙○○
　　　　　　甲○○
　　　　　　丙○○
上列上訴人因被告等貪污案件，不服臺灣高等法院臺中分院中華
民國九十五年三月二十九日第二審更審判決（九十四年度重上更
(五)字第一七八號，起訴案號：臺灣台中地方法院檢察署八十年度
偵字第七○一號，八十一年度偵字第九一五號），提起上訴，本
院判決如下：
   主   文
原判決撤銷，發回臺灣高等法院臺中分院。
    理　由
本件原判決以公訴意旨略以：被告乙○○、甲○○、丙○○有其
理由欄一、所載之檢察官起訴之犯行，因認被告等涉犯圖利罪及
公務員登載不實罪嫌。惟經審理結果，認不能證明被告等犯罪，
因而維持第一審諭知被告等均無罪之判決，駁回檢察官在第二審
之上訴；固非無見。
惟查：一、原判決於理由欄五、(二)說明：「丙○○係自民國七十
五年五月九日起自貯木場林務工調丹大站七林班監採人，有林管
處士級人員異動書在卷可參，貯木場係林木自深山採伐運出後集
中堆置，以待後續處理之地點，與本案林班地屬人跡難至之深山
應有差異，難認被告丙○○就林木監採確有豐足經驗而能發現業
商（業者）有偽設界木擴大採區情事」（原判決正本第二十九頁
至第三十頁），因而為有利丙○○之認定。但依卷內資料，「長
青伐區」於七十四年十月二十七日至同月二十九日進行每木調查
，「東立伐區」自七十五年七月二十三日至同年八月四日進行每
木調查，調查人員就各該伐區之樹種、數量、生立或枯立或倒立
、胸徑、樹高及材積等事項，均調查詳盡，有各開伐區之材積調
查資料扣案可稽；而丙○○於「長青伐區」實際開工之初及奉派
至「東立伐區」監採時，均與傅茂榮（判刑確定）書立「認知書
」，載明其等對二該伐區內所保留之母樹、所設界木及圖面等項
，均認知明瞭無誤，亦有各該上開「認知書」附卷可稽（偵查卷
(一)第三四三頁，「東立伐區」處分案卷一第三頁），且丙○○自
承每月到各該伐區監採之時間約有十四日至二十日（原審更(四)卷
(一)第二五七頁），而其監採所需記載之工作日誌，多達十餘項，
包含有無越區採運、界木有無受損、集材線是否在伐區內及當日
集材材積等事項，有監督人員工作日誌及工作報告表可稽。再「
長青伐區」方面，伐商（業者）係在點交界木後再偽設界木，其
中十四號假界木削皮痕跡，為新痕；十五號界木原為松木，假界
木則為鐵杉，偽界印亦比真界印小；十六號界木原為松木，假界
木為鐵杉；十八號界木原為扁柏，假界木為紅檜，且未見打界印
；第二十二號界木原為什木，假界木為楠木，其餘偽設之界木，
樹種雖相同，但胸徑大小不同（偵查卷(一)第一三○頁至第一三三
頁）；另經檢察官履勘疑似盜伐區在嶺線之西側，小徑木均未砍
伐（間伐），核與嶺線東側皆伐之情形完全兩樣（偵查卷(二)第七
九頁）；再吳海萬在原設定之第十四至二十四號界木與偽造之假
界木之間，盜伐林木之面積約一‧九八公頃，盜伐竊取山林主產
物即扁柏等針一、二級木及什木等，共計一百六十株，立木材積
約九六八‧四六立方公尺，合計山價約新臺幣八百七十六萬一千
三百九十六元，有調查報告、山價查定書附卷可稽；亦即在「長
青伐區」，除界木印經鑑定係屬偽造、界木之位置與走向及砍伐
之面積均有不符之外，即樹木之樹種、胸徑、削皮痕跡之新舊亦
有差異。另「東立伐區」之界木雖偽設在點交界木之前，但偽設
之界木，其界木印係屬偽造，經肉眼即能辨別與原印之印模不相
符，又偽設界木之位置、走向、界木之樹種、胸徑亦有差異，盜
伐部分，係在其西南側，已越過溪流之明顯界線，有賴賢松等人
之清查報告附卷可稽（偵查卷(一)第三三至三九頁、「東立伐區」
處分卷宗第一宗第一九五頁）；依上開資料，丙○○負責監採，
持有分區域圖、界木明細表，每月參與監採十四日至二十日，何
以其連什木、楠木、紅檜、扁柏都無法區分，而致未能發現上開
二林區有偽設界木，並被大量盜伐？況丙○○於偵查中亦曾坦承
：「於參與點交『東立伐區』之界木後，在丹大工作站曾耳聞有
人討論該伐區七、八號界木樹種不符之事」等語；林德勳與傅茂
榮於偵查中供稱：「『東立伐區』點交當時，就有人提出樹種有
問題，因為點交時是鐵杉，而每日調查時是雜木」等語（偵查卷
(二)第一八七頁）。原判決未深入究明，且就上開不利丙○○之證
據，未說明不採之理由，自有違誤。二、原判決理由欄五、(三)說
明：「林德勳於八十一年二月五日在偵查中供述：『我當時是在
丹野的工寮後面路上，他單獨叫我，一直逼我，問東立伐區有無
問題……』云云，可見被告甲○○在七十七年一月五日以前，確
不知界木偽設擴大伐區之事實，否則焉有逼問林德勳之理﹖」（
原判決正本第三十頁至第三十一頁）；因而為有利甲○○之認定
。但林德勳已證稱其在甲○○追問之後，有告知：「每木調查時
，十四號界木係位在溪流岸邊南側不遠處，現該界木距溪流甚遠
，有問題」各情（偵查卷(二)第三○九頁），原判決就此不利於甲
○○之供述，未說明何以不足為甲○○不利之認定，有判決理由
不備之違法。又甲○○與乙○○此次清查結果，亦查知「東立伐
區」點交界木間之距離有差異，經實行全面查測，發現實砍區域
與得標區域不符，面積超過一．六二公頃，此有甲○○與乙○○
在此次清查後，於七十七年一月十一日所共同簽擬之清查報告附
卷可稽（第一審卷宗(一)第二三二頁），顯見其等已實地清查測量
，而「東立伐區」所偽設之界木，除界木印係屬偽造，且經肉眼
辨識，偽設界木之位置與走向、界木之樹種、胸徑亦有部分差異
，且被盜伐部分，係在其西南側，已越過溪流之明顯界線，已如
前述，乙○○、甲○○既參與清查，何以未能發覺偽設界木擴大
伐區之情事？原判決未說明其理由，遽為有利其等之認定，尚嫌
速斷。三、原判決理由欄五、(三)說明：「甲○○、乙○○於七十
七年一月十九日在巒大林管處所召開之督導清查座談會上所持用
之上開不具名之字條，既為在場之人即林務局技正黃文岳所草擬
，要求巒大林管處丹大林班現場監採小組負責人林朝仁記載於林
務局之便箋上，再將該便箋交付被告甲○○……並非不詳姓名者
所書寫……又黃文岳、林朝仁均有於七十七年一月八日參與清查
丹大業區七林班五、八、十一、十三小班業商砍伐區域之督導清
查工作，復有黃文岳等人共同具名之簽呈可資佐證，渠等並非沒
有參與實地測量……又關於此測量誤差之推論，亦經該次座談會
作成結論……顯然伐區因施測儀器之維護及以何種施測方法均足
影響及測量正確性，而甲○○、乙○○等既非測量人員，不諳測
量技巧，僅承上啟下，雖其因此推論東立木材行越界砍伐達一‧
六二公頃，尚有錯誤，但尚難遽認其二人係明知不實，而故為虛
偽之登載或圖利業商」等情（原判決正本第三十一頁至第三十二
頁）。但原判決謂上開字條內容係黃文岳所草擬，而要求林朝仁
記載於便箋等情，並未說明其所憑之證據及理由，且依卷內資料
，林朝仁於黃文岳、曾聯炎（均經原審另案判決無罪確定）被訴
違反貪污治罪條例案件偵查及第一審審理中證稱上開便箋係其依
不詳之人交付字條之內容書寫，字條並非林務局人員所交付等情
（原審更(四)卷第七十三頁），原判決上開論述，亦與卷內資料不
符。又黃文岳、曾聯炎係奉派為例行性督導清查，非對盜伐進行
清查，並未調取「東立伐區」之檔案資料、界木明細表、處分區
域圖等資料，係黃文岳詢問甲○○關於「東立伐區」清查結果，
甲○○告以測量結果伐區面積超過一‧六二公頃，但不知何故界
木仍在，黃文岳、曾聯炎遂依學理研判，以界木無變動情況下，
推斷係因測量方法或技術上之誤差所致，並建議速辦跡地檢查等
情，有原審法院八十六年度重上更(三)字第三二號判決書可稽（原
審更(四)卷第六十六頁至第七十五頁），且為曾聯炎於原法院前審
審理時供述明確（原審更(三)卷(二)第七十二至七十五頁）；是黃文
岳、曾聯炎於上開督導清查座談會之結論，如何足為甲○○、乙
○○有利之認定，原判決未予究明，均有違誤。綜上，應認原判
決仍有撤銷發回之原因。又依卷內資料，本件原審八十二年度上
訴字第一一九一號判決係維持第一審諭知丙○○無罪之判決，駁
回檢察官在第二審關於丙○○部分之上訴，另撤銷第一審諭知乙
○○、甲○○無罪之判決，改判論處二人刑法第二百十六條、第
二百十三條罪刑，該判決分別於八十三年四月二十一日送達予乙
○○、甲○○，於同月二十二日送達予丙○○，各有送達證書在
卷，但卻遲至同年五月二十四日始由法警送達檢察官王雪惠收受
，檢察官並於同年六月二日對丙○○無罪之判決，提起第三審上
訴，何以對檢察官之送達與對丙○○之送達時間竟相距達一個月
又四天？又原審八十六年重上更(二)字第三三號判決係維持第一審
諭知乙○○、甲○○無罪之判決，駁回檢察官在第二審關於二人
部分之上訴，該判決書依卷附之檢察官送達證書所載，法警呂潔
宜係於八十八年一月八日送達，檢察官林朝榮則係於同年一月十
四日收受，而於同年一月二十五日對乙○○、甲○○無罪部分之
判決提起上訴，究上開二判決書正本法警係分別於何時對檢察官
為送達，檢察官有無不能收受情形，此攸關檢察官對上訴人等之
上訴是否合法，本院前次發回已有指明，案經發回，更審時應查
明，併此敘明。
據上論結，應依刑事訴訟法第三百九十七條、第四百零一條，判
決如主文。
中　　華　　民　　國　九十六　年　　七　　月  二十六  日
                      最高法院刑事第十一庭
                          審判長法官  林　永　茂
                                法官  洪　文　章
                                法官  蘇　振　堂
                                法官  蕭　仰　歸
                                法官  何　菁　莪
      本件正本證明與原本無異
                                      書  記  官
中　　華　　民　　國　九十六　年　　八　　月　　一　　日
                                                   ｍ
